臺灣板橋地方法院刑事判決
公　訴　人　臺灣板橋地方法院檢察署檢察官
被　　　告　癸○○
上列被告因違反山坡地保育利用條例案件，經檢察官提起公訴（
88年度偵字第14464、17802、19340、22753、24367 號），本院
判決如下：
    主  文
癸○○無罪。
    理  由
一、公訴意旨略以：緣同案被告李正德（因本件違反山坡地保育
    利用條例及偽造文書等案件，經臺灣高等法院於民國93年 2
    月26日以92年度上訴字第617 號判處有期徒刑10月，併科罰
    金新臺幣20萬元在案）明知坐落於臺北縣三峽鎮○○段第15
    之16、第16、第16之1、第16之3（屬國有土地）、第22之 1
    等地號土地，均為山坡地保育利用條例所規定之山坡地（下
    稱前開山坡地），未經同意，不得擅自墾殖，竟意圖為自己
    不法利益，自88年5 月間起，竊佔上開國有地及戊○○等人
    之共有土地，復偽刻戊○○等52名共有人之印章、署押（李
    薰、李初勝、吳真善除外），並蓋用、填入於偽造之土地使
    用權同意書上，再持以行使，足以生損害於戊○○等人。同
    案被告李正德復與同案被告林朝龍、廖煌銓（林朝龍、廖煌
    銓2 人因本件違反山坡地保育利用條例及偽造文書等案件，
    經臺灣高等法院於93年2 月26日以92年度上訴字第617 號判
    決分別判處有期徒刑8 月及有期徒刑6 月、併科罰金新臺幣
    12萬元在案）3 人，共同基於違反山坡地保育利用條例之犯
    意聯絡，未先擬具水土保持計劃，送請各目的事業主管機關
    會同主管機關核定並監督實施，即擅自開挖前開山坡地，並
    僱用承相同犯意聯絡之被告癸○○與同案被告馬永嘉、康素
    銀、藍正興（馬永嘉、康素銀2 人因涉本件違反山坡地保育
    利用條例案件，經本院於91年7 月17日以88年度訴字第1922
    號判決無罪，嗣經臺灣高等法院於93年2 月26日以92 年 度
    上訴字第617 號判決上訴駁回在案；藍正興因本件違反山坡
    地保育利用條例案件，經本院於93年5 月25日以92年度訴緝
    字第229 號判決無罪，嗣經臺灣高等法院於93年11月23日以
    93年度上訴字第2962號判決上訴駁回在案）等人，由被告癸
    ○○及同案被告康素銀負責看場、管制車輛進出，同案被告
    馬永嘉駕駛挖土機開挖土方、整地，同案被告藍正興則駕駛
    大貨車，負責載運廢棄磚塊、土石、垃圾等廢棄物傾倒在上
    開未設有擋土牆等任何防護措施之山坡地上，致生水土流失
    ，危及公共安全，總計開挖整地面積達四千九百九十八平方
    公尺。嗣於88年7 月13日，經臺灣板橋地方法院檢察署檢察
    官勘驗現場時，當場自被告癸○○及同案被告林朝龍各駕駛
    之車號：ＣＪ─3093號、ＤＥ─7787號自用小客車內，分別
    搜獲偽刻之地主戊○○等人印章52枚、「三峽鎮○○段15之
    1 地號丙種建築用地興建農舍簡報資料」1 冊（內含偽造之
    戊○○等共有人土地使用權同意書影本1 張）；同日復經同
    署檢察官簽發搜索票指揮警方，在三重市○○路○段140 號
    6 樓同案被告廖煌銓所經營之北橋營造工程有限公司搜獲「
    三峽鎮○○段15之1 地號丙種建築用地興建農舍簡報資料」
    1 冊（內含偽造之戊○○等共有人土地使用權同意書影本 1
    張）；後於88年8 月15日下午3 時30分許，同案被告馬永嘉
    、藍正興、康素銀正在前開山坡地整地、傾倒廢棄物時，為
    警當場查獲，並扣得土尾單19張，因認被告癸○○涉嫌共同
    違反山坡地保育利用條例第35條第1 項第1 款前段之規定，
    犯有同條例第35條第3 項前段之罪嫌。
二、按犯罪事實應依證據認定之，無證據不得認定犯罪事實；又
    不能證明被告犯罪者，應諭知無罪之判決，刑事訴訟法第15
    4條第2項、第301條第1項分別定有明文。次按事實之認定，
    應憑證據，如未能發現相當證據，或證據不足以證明，自不
    能以推測或擬制之方法，以為裁判基礎；又認定不利於被告
    之事實，須依積極證據，茍積極證據不足為不利於被告事實
    之認定時，即應為有利於被告之認定，更不必有何有利之證
    據；再認定犯罪事實所憑之證據，雖不以直接證據為限，間
    接證據亦包括在內，然無論直接或間接證據，其為訴訟上之
    證明，須於通常一般之人均不致有所懷疑，而得確信其為真
    實之程度者，始得據為有罪之認定，倘其證明尚未達到此一
    程度，而有合理之懷疑存在時，即無從為有罪之確信，最高
    法院40年臺上字第86號、30年上字第816 號、76年臺上字第
    4986號判例意旨均可資參考。
三、本件公訴意旨認被告癸○○涉有共同違反山坡地保育利用條
    例第35條第1項第1款前段之規定，犯有同條例第35條第3 項
    前段之罪嫌，無非係以上揭事實，業據告訴人戊○○指訴綦
    詳，核與證人即前開除國有土地外之其餘土地共有人甲○○
    、丁○○、庚○○、丙○○、林芷、壬○○、己○○、李石
    本、李承叡、乙○○等人證述情節相符，並有土地登記謄本
    、地籍圖、現場照片、勘驗筆錄、搜索證明書暨扣押物品目
    錄表、臺北縣樹林地政事務所土地複丈成果圖等資料附卷及
    扣案之偽造土地共有人印章52枚、偽造土地使用權同意書、
    土尾單19張等可資佐證為其主要論據。訊據被告癸○○固不
    否認於88年7 月13日，經臺灣板橋地方法院檢察署檢察官勘
    驗前開山坡地現場時，當場自其所駕駛之車號：ＣＪ─3093
    號自用小客車內搜獲偽刻之土地共有人戊○○等人印章52枚
    ，惟堅決否認有何共同違反山坡地保育利用條例之犯行，辯
    稱：查獲之偽刻印章52枚係案外人余淑貞於查獲前兩天在某
    家海產店交給伊，要伊至前開山坡地向同案被告李正德應徵
    雞寮守衛工作時順便交給李正德，伊不知該印章係遭偽刻。
    查獲當天伊係駕車前往前開山坡地找李正德要應徵雞寮守衛
    工作，順便要將余淑貞所交付之前開印章轉交給李正德，然
    並未遇到李正德，當時伊係第一天到現場幫忙，現場並無施
    工工人，伊並未受僱於同案被告廖煌銓及林朝龍，亦不認識
    同案被告馬永嘉、藍正興、康素銀等人。伊不知李正德、林
    朝龍及廖煌銓等人有何違反山坡地保育利用條例之不法情事
    ，與渠等亦無任何犯意聯絡等語。
四、經查：
  (一)本件於88年7 月13日經臺灣板橋地方法院檢察署檢察官前往
    前開山坡地現場勘驗時，自被告癸○○所駕駛之車號：ＣＪ
    ─3093號自用小客車內搜獲之偽刻土地共有人戊○○等人印
    章52枚，確係案外人余淑貞於查獲前交付予被告癸○○，囑
    託被告癸○○交付予同案被告李正德乙節，業據證人即北橋
    營造工程有限公司（下稱北橋公司，負責人廖煌銓）會計余
    淑貞於偵查中到庭證述屬實（參見臺灣板橋地方法院檢察署
    88年度偵字第19 340號偵查卷88年10月6 日訊問筆錄），核
    與被告癸○○於偵查中及本院審理時供述情節相符，堪信為
    真。觀諸證人余淑貞先前於本院審理時（88年度訴字第1922
    號），經法官諭知隔離訊問結果，對於上揭查獲之偽刻印章
    52枚確係其交付予被告癸○○，交付時該印章係由塑膠袋及
    公文袋包裝，斯時被告癸○○並未詢問該印章來源等情所為
    之證詞，與被告癸○○經隔離訊問後所述情節經核亦屬相符
    （參見本院88年度訴字第1922號審理卷89年10月5 日訊問筆
    錄），益徵被告癸○○此部分所辯情節非虛。而觀諸證人余
    淑貞先前於本院審理時所證稱其不知交付予被告癸○○之印
    章係屬偽刻之情，亦與被告癸○○所述對於查獲之印章伊不
    知係屬偽刻乙節，並無二致。準此，本案經查無任何證據足
    資證明被告癸○○與同案被告李正德、林朝龍及廖煌銓3 人
    就偽刻前開山坡地土地共有人印章之不法犯行有何犯意聯絡
    及行為分擔，是尚難以被告癸○○受案外人北橋公司會計余
    淑貞委託，將查獲之偽刻印章52枚置於車內帶往前開山坡地
    欲交付予同案被告李正德，遽論被告癸○○與同案被告李正
    德、林朝龍及廖煌銓3 人就渠等所犯之偽造文書或違反山坡
    地保育利用條例犯行有何不法之犯意聯絡及行為分擔可言。
  (二)被告癸○○係受僱於同案被告李正德在前開山坡地擔任雞寮
    守衛工作乙節，業據同案被告李正德、林朝龍先前於本院審
    理時到庭證述明確（參見本院88年度訴字第1922號審理卷88
    年11月24日訊問筆錄、同案卷89年1 月5 日訊問筆錄），核
    與被告癸○○於偵查中及本院審理時供述情節相符，尚堪信
    為真實。而被告癸○○係受僱於同案被告李正德乙節，既為
    起訴書所是認，復參諸同案被告馬永嘉、藍正興及康素銀 3
    人先前於本院審理時均證稱並不認識被告癸○○等情（參見
    上開本院審理卷89年1 月12日訊問筆錄、89年2 月16日訊問
    筆錄），堪認被告癸○○與同案被告馬永嘉、藍正興及康素
    銀3 人顯係分別受僱於同案被告李正德或林朝龍，並各司其
    職，彼此間並非熟識。且查被告癸○○既係於查獲當天第一
    天前上前開山坡地應徵工作即為警查獲，與同案被告李正德
    既非深交熟識，與同案被告林朝龍及廖煌銓又無任何僱傭關
    係，則被告癸○○是否確與同案被告李正德、林朝龍及廖煌
    銓等人有何共同違反山坡地保育利用條例之犯意聯絡或行為
    分擔，即非無疑。再者，被告癸○○既非於本件山坡地擅自
    開墾之初即參與工作，又未於同案被告李正德、林朝龍及廖
    煌銓3 人規劃開發前開山坡地時參予討論（此業據同案被告
    李正德及廖煌銓分別於本院另案審理時均供陳在卷，參見本
    院88年度訴字第19 22 號審理卷89年6 月8 日訊問筆錄及同
    案卷91年7 月3 日審判筆錄），且其原本所欲前往前開山坡
    地擔任之工作內容僅負責擔任守衛，工作性質尚屬低微枝節
    ，工作人選可替換性復極高，衡諸常情，身為僱主之同案被
    告李正德豈有對之透露違法墾殖之情？況若被告癸○○果知
    悉本件山坡地有違法墾殖之情形，豈有僅以一般報酬受僱之
    理？豈肯捨高價之需索而甘受觸犯法紀之虞？是被告癸○○
    前開所辯其對於同案被告李正德、林朝龍及廖煌銓3 人違法
    墾殖前開山坡地之不法情事並不知情乙節，核與常情尚屬無
    違，堪予採信。
  (三)復按依法應擬具水土保持計畫而未擬具，即擅自經營使用山
    坡地，致生水土流失、毀損水土保持處理與維護設施或釀成
    災害，固應依山坡地保育利用條例第35條第1項第1款前段、
    同條第3 項規定處罰，惟該罪須以有水土流失、毀損水土保
    持處理與維護設施或釀成災害公共危險之具體危險者始予處
    罰，係採具體危險犯之立法。經查，本件前開山坡地經臺北
    縣政府先後於88年7 月20日、88年10月13日兩度至現場會勘
    結果，現場雖有隨意堆置棄土、棄土未加設防止沖刷及排水
    設施情形，惟僅有「未做好坡面保護措施，有造成沖蝕、塌
    方之虞」、「於山溝填土、僅埋設部分涵管、排水量恐不足
    ，有造成沖蝕、塌方之虞」等現象，有臺北縣政府違規使用
    查報與取締案件會勘紀錄2份及臺北縣政府88年8月25日88北
    府農六字第324229號函文一份等影本在卷可參（附於臺灣板
    橋地方法院檢察署88年度他字第1271號、第2043號偵查卷宗
    足稽）；另證人即臺北縣政府農業局人員吳振宏先前於本院
    審理時亦到庭證稱：「我到現場前後4、5次，最後是89年 6
    、7月，88年7月去現場會勘時，只有開挖整地，沒有水土流
    失，有沖蝕、塌坊之虞，9 月29日再去現場，現場已開挖道
    路整地，道路上方土石坍塌，下方是有一條溪，部分土石流
    入溪中，因為沒有做保護措施，那條溪附近沒住人，是大漢
    溪支流之一，我當時告訴檢察官已經發生水土流失，10月13
    日我再到現場，發現有一部分土地已新堆積，是15之16地號
    上堆積垃圾，現場只有2 條涵管疏通雨水，我認為大雨時可
    能無法排水，會造成土石崩落，這一次的土地與前二次是不
    同筆土地，89年6、7月間，我又去現場，前後土地都看過，
    均是雜草叢生，除了9 月跟檢察官去所看到的情形外，沒有
    其他土石流失的情形，‧‧‧」等語（參見前開本院88年度
    訴字第1922號刑事卷宗91年4月17日訊問筆錄第5、6 頁），
    依上開會勘紀錄及證人證詞可知，本件被告癸○○於88年 7
    月13日經警查獲時，前開山坡地在客觀上尚無證據足資證明
    斯時已發生水土流失、毀損水土保持處理與維護設施或釀成
    災害之具體危險情形，嗣後被告癸○○亦未有任何參予開發
    或墾殖前開山坡地之不法事證；縱嗣後該山坡地續遭同案被
    告林朝龍或他人接續擅自墾殖，致終生水土流失之具體危險
    結果，亦難認與本件被告癸○○於88年7 月13日駕車前往前
    開山坡地應徵擔任守衛工作有何關連。是被告癸○○前開所
    為，自與山坡地保育條例第35條第1 項第1 款前段、同條第
    3 項前段規定之構成要件有所未合。
五、綜上所述，本件被告癸○○就共同違反山坡地保育利用條例
    之犯罪嫌疑，尚未達於通常一般之人均不致有所懷疑，而得
    確信其為真實之程度者，亦即尚有合理之懷疑存在，依「罪
    證有疑，利於被告」之證據法則，自不得遽為不利被告之認
    定。矧被告癸○○駕車前往前開山坡地時並未有任何看場及
    管制車輛進出之行為，亦無證據足資證明因其行為致前開山
    坡地有發生水土流失、毀損水土保持處理與維護設施或釀成
    災害之具體危險，即與山坡地保育利用條例第35條第1項第1
    款前段、同條第3 項前段之構成要件有所不符，自難遽以該
    罪相繩。此外，本案復查無其他積極證據或具體事證足資認
    定被告癸○○有何公訴意旨所指之共同違反山坡地保育利用
    條例犯行，揆諸前揭法條及判例意旨，自屬不能證明被告癸
    ○○犯罪，依法應為無罪之諭知，以資審慎。
據上論斷，應依刑事訴訟法第301條第1項，判決如主文。
本案經檢察官辛○○到庭執行職務
中    華    民    國      94    年    5   月    17    日
                          刑事第十庭
                              審判長法  官  高奕驤
                                    法  官  黃若美
                                    法  官  曾正耀
以上正本證明與原本無異。
如不服本判決，應於判決送達後10日內向本院提出上訴狀。
                                    書記官  廖舜宜
中    華    民    國      94    年    5   月    17    日
